【裁判字號】    95,交聲,127
【裁判日期】    950831
【裁判案由】    違反道路交通管理處罰條例聲明異議
【裁判全文】
臺灣桃園地方法院交通事件裁定         95年度交聲字第127號
原處分機關  臺北市交通事件裁決所
受處分人即
異  議  人  乙○○
上列受處分人因違反道路交通管理處罰條例案件，對於臺北市交
通事件裁決所民國九十五年二月七日所為之處分（原處分：北市
裁二字第裁22-AEB508997號），聲明異議，本院裁定如下：
    主  文
異議駁回。
    理  由
一、聲明異議意旨略以：異議人乙○○於民國九十四年十二月十
    六日晚間十一時四十七分許，駕駛車牌號碼6518－DG號自用
    小客車（下稱上開小客車）行經臺北市○○區○○路五段處
    ，為警實施酒測勤務攔檢，要求異議人配合實施呼氣酒精濃
    度測試。惟值勤員警在舉發取締過程中，有諸多執法程序具
    有瑕疵，茲臚列如下：
  (一)值勤員警在測試前未依內政部警政署所定之取締酒後駕車程
    序中之作業規定，先告知並確認受測者已飲酒結束十五分鐘
    以上或漱口，僅詢問異議人是否飲酒，並要求五分鐘後即行
    測試，異議人要求值勤員警給予清水漱口亦遭拒絕，且該員
    警亦未依規定詢問異議人有無服用含酒精成分之物品（如蜂
    膠、感冒糖漿、漱口水等），其執法程序顯有不當。
  (二)值勤員警出示單據要求異議人簽名時，並未告知所簽為何及
    其內容，而異議人因時間已晚及擔心車上友人安危亦未詳閱
    該等單據內容，是臺北市政府警察局內湖分局九十五年一月
    十七日北市警內分交字第09530105500 號函文中所謂「經本
    人簽證確認」等語，與事實不符，侵害異議人權利，並發生
    不可預期之後果。
  (三)值勤員警準備酒精測定器時，並未取出新吹嘴，則該吹嘴是
    否留有前受測者殘存之酒精，不無可疑；另該酒精測定器於
    實施酒精濃度測試中曾有故障，無法列印酒精濃度測定表，
    異議人要求重測亦遭拒絕，是其檢驗數據之正確性實難令人
    信服。
  (四)值勤員警於實施酒測臨檢時，未依規定全程錄音、錄影。
  (五)綜上所述，可知值勤員警之執法與舉發過程顯有不當，未踐
    行正當法律程序，程序顯有瑕疵，侵害人民基本權利，為此
    爰具狀聲明異議，請求鈞院撤銷原處分，改諭知異議人不罰
    云云。
二、原處分機關臺北市交通事件裁決所裁罰事實及意見略以：異
    議人於九十四年十二月十六日晚間十一時四十七分許，駕駛
    上開小客車，在臺北市○○區○○路五段（一五二巷）前，
    為臺北市政府警察局內湖分局大湖派出所警員查獲違規事實
    「酒精濃度超過規定標準（0.25MG/L-0.4MG/L）」違規，遂
    填掣北市警交大字第AEB508997 號舉發違反交通管理事件通
    知單當場舉發之，並將違規資料移送本站處理。異議人曾於
    九十四年十二月三十日提出陳述意見，經臺北市政府警察局
    內湖分局九十五年一月十七日以北市警內分交字第09530105
    500 號函略以：乙○○君於九十四年十二月十六日二十三時
    四十七分，駕駛上開自用小客車，行經成功路五段，經值勤
    員警攔停稽查發現身上散發酒氣，遂依內政部警政署所訂定
    之取締酒後駕車程序，先詢問是否已飲酒結束逾十五分鐘以
    上，且無服用含酒精成分之物品（如蜂膠、感冒糖漿、漱口
    水），經乙○○君簽證確認已飲酒結束逾十五分鐘以上，且
    無服用含酒精成分之物品無訛後，遂立即實施酒精濃度檢測
    ，經測試結果，乙○○君酒測值達0.36MG/L，已超過法定標
    準值（0.25MG/L），故依法掣單舉發並代保管該車，執法過
    程均符合交通執法程序規定並無不當等語。本所爰依上開函
    、道路交通管理處罰條例第三十五條第一項第一款規定，以
    北市裁二字第裁22-AEB508997號違反道路交通管理事件裁決
    書裁處異議人罰鍰新臺幣（下同）二萬一千三百元，吊扣駕
    駛執照十二個月等語。
三、按汽車駕駛人，駕駛汽車經測試檢定有酒精濃度超過規定標
    準者，處新臺幣一萬五千元以上六萬元以下罰鍰，並當場移
    置保管該汽車及吊扣其駕駛執照一年；汽車駕駛人有飲用酒
    類或其他類似物後其吐氣所含酒精濃度超過每公升○‧二五
    毫克或血液中酒精濃度超過百分之○‧○五以上，不得駕車
    ，道路交通管理處罰條例第三十五條第一項第一款及道路交
    通安全規則第一百十四條第二款分別定有明文。又道路交通
    管理處罰條例第三十五條規定前於九十四年十二月二十八日
    經修正公布，定於九十五年七月一日施行，然修正前道路交
    通管理處罰條例第三十五條第一項第一款：「汽車駕駛人，
    駕駛汽車經測試檢定有酒精濃度超過規定標準者，處新臺幣
    一萬五千元以上六萬元以下罰鍰，並當場移置保管其車輛及
    吊扣其駕駛執照一年。」比較兩者之規定於修正前、後並無
    不同。再依行政罰法第五條規定：「行為後法律或自治條例
    有變更者，適用行政機關最初裁處時之法律或自治條例。但
    裁處前之法律或自治條例有利於受處罰者，適用最有利於受
    處罰者之規定。」又交通聲明異議案件本質上屬於行政訴訟
    之撤銷訴訟，而撤銷訴訟判斷行政處分合法性之基準時，實
    務見解係採原處分發布時之事實或法律狀態為準（改制前行
    政法院六十年判字第三七四號、七十二年判字第一六五一號
    判例意旨可資參照）。是本件中，處罰機關於九十五年二月
    七日依修正前道路交通管理處罰條例第三十五條第一項第一
    款規定對異議人予以裁罰，並無新舊法比較問題，且其作成
    亦符合該時仍有效施行之法律，自屬適法，合先敘明。
四、經查：
  (一)異議人駕駛上開小客車於上揭時地為警實施酒測勤務攔檢，
    並對其實施呼氣酒精濃度測試，檢測後發現其吐氣所含酒精
    濃度達每公升零點三六毫克之事實，臺北市政府警察局舉發
    違反道路交通管理事件通知單、酒精濃度呼氣測試單各一紙
    在卷可稽，並為異議人所不否認，是異議人於上揭時地經警
    實施呼氣酒精濃度測試之結果，其吐氣所含酒精濃度確已超
    過規定標準之事實，自堪認定。
  (二)又異議人以值勤員警在舉發取締過程中，於測試前未依取締
    酒後駕車程序中之作業規定，先告知並確認異議人已飲酒結
    束十五分鐘以上或漱口，僅詢問異議人是否飲酒，並要求五
    分鐘後即行測試，亦無給予清水漱口，亦未依詢問異議人有
    無服用含酒精成分之物品，亦未取出新吹嘴予異議人，則該
    吹嘴是否留有前受測者殘存之酒精，不無可疑。又該酒精測
    定器於實施酒精濃度測試中曾有故障，無法列印酒精濃度測
    定表，異議人要求重測亦遭拒絕，是檢驗數據之正確性亦難
    令人信服。且值勤員警出示單據要求異議人簽名時，並未告
    知所簽為何及其內容，亦未依規定全程錄音、錄影等諸多程
    序瑕疵，有違正當法律程序致侵害異議人之權益等語置辯。
    然查：
    (1)查內政部警政署下達施行之取締酒後駕車程序，性質上屬
      於作業性行政規則，屬於機關內部業務處理方式，惟因此
      種作業性行政規則在舉發機關實施酒測勤務上反覆適用之
      結果，往往影響人民權益甚鉅，因而產生間接法效、附屬
      效力或實質對外效力，而為行政規則外部化之現象，如舉
      發機關違背此類作業性行政規則之規定時，其後處罰機關
      據以作成之交通裁罰，便可能因其程序瑕疵情節之輕重，
      而產生可補正、得撤銷或無效之原因，如瑕疵情節已達違
      法時，自可為交通法庭所審查而得撤銷之對象。
    (2)據證人即臺北市政府警察局內湖分局大湖派出所舉發員警
      甲○○於本院審理中結證稱：本件由我舉發。我現在還有
      印象之部分，是當時在那邊實施攔檢，發現異議人身上有
      明顯之酒味，我們便告知異議人實施酒測之程序及罰則，
      異議人當時態度很好，也很配合我們警方實施酒測。我們
      當時有跟異議人確認，異議人當時表示已經飲酒結束十五
      分鐘以上，並且在確認單上勾選並簽名，才對異議人實施
      酒精濃度測試。我們實施酒測程序，一定是拿全新的吹嘴
      ，當場拆封給受測人看。當時並不是酒測器有問題，而是
      剛好感應紙用完，我是在當場裝感應紙，裝的時間大約有
      五分鐘左右，因為那個機器是新式的機器，再加上當場照
      明也不是很好，所以需要裝五分鐘等語明確，並提出經濟
      部標準檢驗局呼氣酒精測試器檢定合格證書、確認單等件
      為證。而觀之證人甲○○係臺北市政府警察局內湖分局大
      湖派出所員警，於本件案發時地又係職司酒測及維護交通
      秩序等勤務，且證人甲○○與異議人間，素昧平生且無怨
      隙，殊無甘冒偽證罪責，故為編織不實舉發之原因及理由
      存在，是證人甲○○上開所述，應可採認。雖證人甲○○
      對案發當時之記憶印象已略顯模糊，惟對照其所提出之案
      發當時確認單上確已勾選：確已飲酒結束逾十五分鐘以上
      ，且無服用含酒精成分之物品（如蜂膠、感冒糖漿、漱口
      水等），異議人並親自簽名於其上等節以佐，該確認單上
      之上開文字記載均屬明確，如異議人於案發當時對勾選該
      項事由有所疑義，自可當場向證人甲○○提出異議，然異
      議人於案發當時並未為此，反而親自簽名於確認單上，是
      苟非證人甲○○確有遵守相關程序作業，則異議人當非如
      此配合方是！準此，足徵異議人此部分所辯：舉發員警並
      未告知所簽為何及其內容，而異議人因時間已晚及擔心車
      上友人安危亦未詳閱該等單據內容云云，顯與常理有違，
      當係事後避重就輕之詞，不足採信。又異議人雖另舉其友
      人即證人李宜靜於本院審理中到庭作證，然證人李宜靜於
      本院審理中已證述：對於異議人被警察攔下至實施酒測之
      時間無法確定等語，據此，自無從依證人李宜靜所述而為
      有利於異議人之認定。綜合上述，堪認證人甲○○於上揭
      時地對異議人為攔檢酒測時，其所進行之程序確已遵守先
      行告知並確認異議人已飲酒結束十五分鐘以上、所準備之
      酒精測定器運作應屬正常、並以新吹嘴供異議人吐氣一節
      ，堪可認定，則異議人就此部分所辯，亦屬無據而不可採
      。
    (3)異議人雖又以：舉發員警未給予清水漱口，亦未全程錄音
      、錄影，其持續顯有瑕疵云云置辯。然觀之取締酒後駕車
      程序執行階段（三）測試前之規定，其第一款係規定，應
      先告知並確認受測者已飲酒結束十五分鐘以上或漱口；第
      二款係規定，如有照相、錄影、錄音、應事先告知受測人
      員一節以查，如已有告知並確認受測者已飲酒結束十五分
      鐘以上，並非一定須再踐行使受測人漱口之規定，且關於
      對於酒測過程之照相、錄影、錄音，亦非必須踐行之程序
      ，而僅在於舉發機關欲踐行此等嚴謹之蒐證程序時，必須
      考量並保障受測者之隱私權而已。於本件中，雖舉發機關
      並未踐行此等程序，然亦不影響舉發通知單及原處分之合
      法性，是異議人此部分所辯，亦難認有據。
  (三)綜上所述，足認異議人上開所辯，應屬事後推諉卸責之詞，
    殊無可採。本件舉發機關對異議人所執行之酒測攔檢勤務，
    在程序上尚遵守取締酒後駕車程序之規定，而難認有何違法
    之處，而異議人駕駛上開小客車於上揭時地為警實施酒測勤
    務攔檢，並對其實施呼氣酒精濃度測試，檢測後發現其吐氣
    所含酒精濃度達每公升零點三六毫克等節，均如前述。是以
    本件異議人之交通違規事實相關事證已臻明確，原處分機關
    依修正前道路交通管理處罰條例第三十五條第一項第一款規
    定對異議人予以裁罰二萬一千三百元，吊扣駕駛執照十二個
    月一節，核無違誤。則異議人之聲明異議為無理由，應予駁
    回。
據上論斷，應依道路交通管理處罰條例第八十七條第二項，道路
交通案件處理辦法第十九條，裁定如主文。
中    華    民    國    95    年    8     月    31    日
                        臺灣桃園地方法院交通法庭
                            法  官  林  家  賢
上列正本證明與原本無異。
如不服本裁定，應於裁定送達後五日內，向本院提出抗告狀（應
附繕本），抗告於臺灣高等法院交通法庭。
                            書記官  常  毓  生
中    華    民    國    95    年    8     月    31    日


司法院資訊處製作；財團法人民間司法改革基金會備份。
